臺灣桃園地方法院行政訴訟判決　
110年度交字第267號
原      告  邱年鴻  

被      告  桃園市政府交通事件裁決處
                      設桃園市○○區○○路00號7至8樓
代  表  人  張丞邦    住同上
訴訟代理人  黃一鳴律師
上列當事人間交通裁決事件，原告不服被告民國110年5月26日桃
交裁罰字第58-D4PA70818號裁決，提起行政訴訟，本院判決如下
：
    主  文
原告之訴駁回。
訴訟費用新臺幣參佰元由原告負擔。
    事實及理由
壹、程序部分
一、本件原告不服被告於民國110年5月26日以桃交裁罰字第58-D
    4PA70818號裁決書（下稱原處分）所為之裁決，向本院提起
    撤銷訴訟，依兩造書狀所述各節及卷內資料所示，本件事證
    已臻明確，本院認無經言詞辯論之必要，爰依行政訴訟法第
    237 條之7 之規定，不經言詞辯論而為判決。
貳、實體部分
一、事實概要：原告於110年3月5日20時58分許，駕駛車牌號碼0
    00-000號普通重型機車（下稱系爭車輛），行經桃園市中壢
    區中山東路3段與龍福路口時，未依指示兩段式左轉，經桃
    園市政府警察局中壢分局（下稱舉發機關）員警當場攔停並
    以掌電字第D4PA70818號舉發違反道路交通管理事件通知單
    （下稱系爭舉發單）舉發其違反道路交通管理處罰條例（下
    稱道交條例）第48條第1項第2款規定，並載明應於110年4月
    4日前到案。嗣原告於110年3月15日向被告陳述意見，被告
    於110年5月26日仍認其有「轉彎或變換車道不依標誌、標線
    、號誌指示」之違規事實明確，乃依道交條例第48條第1項
    第2款規定，以原處分裁處原告罰鍰新臺幣（下同）600元，
    並記違規點數1點，原處分並於110年5月27日送達予原告。
    原告不服原處分，於110年6月11日向本院提起本件行政訴訟
    。
二、原告起訴主張：系爭路口雖有設置機車兩段式左轉之圓形指
    示標誌，但是設置在號誌燈桿下方，且遭路樹遮掩，在視線
    不良之下雨天夜晚行車，難以被用路人察覺辨識。而原告遭
    舉發當時為下雨之夜晚，視線不良，且有上情致無法清楚辨
    識標誌，因而未依規定兩段式左轉而遭舉發，然而指示標誌
    既有上開缺失，即不應苛責原告。且該處標誌於原告陳述意
    見後不久，即移置到車道上方之號誌燈面旁，顯見原本設置
    之位置係有不當。再者，原告遭舉發時，期間亦有多部機車
    也在同一路口未依規定兩段式左轉被其他員警攔停舉發，更
    證明標誌確有設置不當等語。並聲明：原處分撤銷。
三、被告則以：
  ㈠按道交條例第4條第2項規定：「駕駛人駕駛車輛、大眾捷運
    系統車輛或行人在道路上，應遵守道路交通標誌、標線、號
    誌之指示、警告、禁制規定，並服從執行交通勤務之警察或
    依法令執行指揮交通及交通稽查任務人員之指揮。」、第48
    條第1項第2款規定：「汽車駕駛人轉彎或變換車道時，有下
    列情形之一者，處新臺幣六百元以上一千八百元以下罰鍰：
    二、不依標誌、標線、號誌指示。」、第63條第1項第1款規
    定：「汽車駕駛人有下列各款所列條款之一者，除依原條款
    處罰鍰外，並予記點：一、有……第四十八條……情形之一者，
    各記違規點數一點。」。復按道路交通安全規則第102條第1
    項第1款規定：「汽車行駛至交岔路口，其行進、轉彎，應
    依下列規定：十一、交岔路口因特殊需要另設有標誌、標線
    者，並應依其指示行車。」、道路交通標誌標線號誌設置規
    則第65條：「機慢車兩段左(右)轉標誌『遵  20』『遵  20.1』
    用以告示左(右）轉大型重型機車以外之機車或慢車駕駛人
    應遵照號誌指示，在號誌顯示允許直行時先行駛至右(左）
    前方路口之左(右）轉待轉區等待左(右）轉，俟該方向號誌
    顯示允許直行後，再行續駛，以兩段方式完成左(右）轉。
    本標誌設於實施機慢車兩段左(右)轉路口附近顯明之處，並
    配合劃設機慢車左(右)轉待轉區標線。」。
  ㈡依舉發機關110年5月10日中警分交字第1100031715號函略以
    ：「……查旨案係PF2-726號普通重機車於110年3月5日20時58
    分，在中壢區中山東路三段與龍福路口轉彎不依標誌、標線
    、號誌指示，為本分局員警依法攔停舉發(D4PA70818號)；
    嗣審據員警意見書及舉證照片，該機車未依規定二段式左轉
    ，至於標誌之設置位置非警察權責，本案違規屬實，員警舉
    發並無不當……」。
  ㈢原告主張標誌設置不當而未察覺該路口有二段式左轉之指示
    標誌，惟駕駛本應隨時注意道路上所設置之交通標誌、號誌
    、標線並確實遵守，且依照員警密錄器內容，可見有多輛機
    車依標誌指示二段式左轉，是以原告於上開時、地騎乘系爭
    機車，未依規定兩段式左轉，縱非故意，亦屬應注意、能注
    意而不注意之過失。違反行政法上義務之行為非出於故意或
    過失者，不予處罰，為行政罰法第7條第1項所明定，其立法
    目的乃有故意或過失始有處罰之原則，對於違反行政法上義
    務之處罰，以行為人有可非難性及可歸責為前提，即行為人
    主觀上有故意或過失，始予處罰。準此以觀，違反行政法上
    義務之行為，雖非出於故意而係出於過失，仍應予以處罰。
  ㈣交通警察製單舉發違反道交條例所列之違規事實，本質上為
    行政處分，係公務員基於職務上之權力，依法就特定之具體
    事件所為之具公法上效果之單方面行政行為，基於公務員為
    公法上行為具有公信力之原則，該行政行為當可被推定為真
    正，其據以依法處分之事實認定亦為正確無誤，本此公信原
    則，乃立法者賦予行政機關制定違反道路交通事件統一裁罰
    基準及處理細則，以達其維護交通秩序、安全之行政目的。
  ㈤按行政程序法第92條第1項、第2項前段規定：「本法所稱行
    政處分，係指行政機關就公法上具體事件所為之決定或其他
    公權力措施而對外直接發生法律效果之單方行政行為。前項
    決定或措施之相對人雖非特定，而依一般性特徵可得確定其
    範圍者，為一般處分，適用本法有關行政處分之規定。」，
    而交通標誌、標線、號誌之設置目的，在於提供車輛駕駛人
    及行人有關道路路況之警告、禁制、指示等資訊，以便利行
    旅及促進交通安全，有無設置之必要，如何設置，設置何種
    標誌以及在何處設置，屬主管機關職權內依法裁量之範圍，
    是此一涉及特定地點、多數人及長期時間之交通管制行為，
    揆諸前揭法條意旨，當屬一般處分甚明。則既屬一般處分，
    依行政程序法第100 條第2項、第110 條第2項之規定，一般
    處分之送達得以公告為之，除公告另訂不同日期者外，自公
    告日起發生效力。就行車管制號誌而言，主管機關之設置行
    為即屬一種「公告」措施，故具指示性質之「機慢車兩段左
    轉標誌」於對外設置完成時，即發生效力，人民即有遵守之
    義務，尚非可由原告恣意決定是否遵守。若在主觀上就舉發
    地點標誌設置有不符合設置規則相關規定而認有不當情事，
    固有循正當行政救濟途徑，向各該路段標誌設置之權責主管
    機關陳述反映，促其檢討改善，或另循訴願、行政訴訟之爭
    訟途徑救濟。惟在該路段之標誌設置未依法定程序變更前，
    所有用路人仍應有遵守之義務。否則，倘若所有汽、機車駕
    駛人見主管機關所設置之標線、標誌或號誌，全憑主觀之認
    知，認為設置不當即可恣意違反，將如何建立道路上所劃設
    標誌、標線或號誌之公信力，交通安全之秩序亦將無從建立
    ，其他用路人之生命、財產安全，將失去保障(參照臺灣新
    北地方法院行政訴訟判決105年度交字第201號)。綜上所述
    ，本件原告稱標誌原本設置之位置確有不當等語，參照上開
    判決，在該路段之標誌設置未依法定程序變更前，所有用路
    人仍應有遵守之義務，本件原告之主張顯無理由。系爭車輛
    因有「轉彎或變換車道不依標誌、標線、號誌指示」之情，
    該當道交條例第48條第1項第2款規定所定要件，原處分並無
    違誤等語置辯。並聲明：原告之訴駁回。
四、本件爭點：系爭路口兩段式左轉之指示標誌是否明確設置？
    原告是否能注意該標誌而未注意？
五、本院之判斷：
　㈠按機車行駛至交岔路口，其轉彎，應依標誌或標線之規定行
    駛；機慢車兩段左（右）轉標誌「遵20」、「遵20.1」，用
    以告示左（右）轉大型重型機車以外之機車或慢車駕駛人應
    遵照號誌指示，在號誌顯示允許直行時先行駛至右（左）前
    方路口之左（右）轉待轉區等待左（右）轉，俟該方向號誌
    顯示允許直行後，再行續駛，以兩段方式完成左（右）轉。
    本標誌設於實施機慢車兩段左（右）轉路口附近顯明之處，
    並配合劃設機慢車左（右）轉待轉區標線；汽車駕駛人轉彎
    或變換車道時不依標誌、標線、號誌指示者，處600元以上1
    ,800元以下罰鍰，並記違規點數1 點，道路交通安全規則第
    99條第2 項、道路交通標誌標線號誌設置規則第65條第1 項
    、道交條例第48條第1 項第2 款、第63條第1 項第1 款分別
    定有明文。
　㈡原告對於其在事實概要欄之時、地，有駕駛系爭機車未依標
    誌指示兩段式左轉，乃遭舉發機關員警攔查舉發之客觀事實
    不予爭執，惟主張該路口處之機車兩段式左轉指示標誌（下
    稱系爭標誌）設置不明確，致使原告無法觀察及遵守，原處
    分有違法不當等語。
　㈢經查：本院依職權勘驗卷附採證光碟之結果略以：「影像為
    員警密錄器畫面，日期為『2021/03/05』，當時為夜間，天候
    晴朗視線良好，員警站立於道路旁，觀察前方丁字路口。
　　左轉之多輛機車皆駛至紅綠燈下之二段式停車格等待。於『2
    0：59：41』時，系爭機車在畫面右側出現並進入路口，隨後
    直接於路心左轉並往員警之處駛來，員警乃持指揮棒予以攔
    停，並告知駕駛其違規並未二段式左轉，隨後進行稽查舉發
    。」，上開勘驗結果業經本院製作勘驗筆錄並函達兩造命表
    示意見（見本院卷第76至90頁），原告陳稱當天天空飄著細
    雨等情，此有原告提出之行政訴訟陳述意見狀可憑，經本院
    再次觀看影像確實有下小雨，然該處有多盞路燈視線良好，
    不因下雨而受影響。又本院勘驗所見影像經核亦與卷附擷取
    照片相符（見本院卷第56至58頁），堪認原告駕駛系爭機車
    確有未依規定兩段式左轉並遭舉發機關員警攔查舉發之事實
    。
　㈣又本件違規發生時之系爭標誌設置情形，業據桃園市政府交
    通局以110年8月27日桃交工字第1100043729號函文說明略以
    系爭標誌前於109年10月2日設置在號誌直桿等語（見本院卷
    第46頁）。復參酌原告提出系爭標誌之設置照片（見本院卷
    第12頁），依該頁下方照片所呈，可見系爭標誌確實設置於
    道路右側之號誌直桿上，雖一旁有路樹，惟路樹之樹蔭顯高
    於系爭標誌，一般駕駛人在到達路口之前，以平視角度即可
    發覺並清楚辨識系爭標誌，並不受路樹之干擾。此依同頁上
    方照片可見原告於較遠處之車道上往路口方向拍攝，縱使拍
    照時為夜間且路面濕潤甫經降雨，卻仍可清楚完整辨識設置
    於道路右側之系爭標誌，且未遭樹蔭或其他物體遮蔽，益證
    系爭標誌並無原告所稱無法辨識之情事。且在原告機車駛至
    該丁字路口前後，有多輛機車均先駛至紅綠燈下之二段式停
    車格等待，苟如原告所述標誌完全被樹蔭遮蔽，則其他機車
    騎士豈可能知道該處需二段式左轉而將機車駛至上開二段式
    停車格停等？原告所述，不足採信。　　
　㈤再按道路交通標誌標線號誌設置規則第16條第1 項前段規定
    ，兩段式左轉之指示標誌應以豎立於行車方向右側為原則，
    本件系爭標誌之設置方式已如上述，顯係符合該規定。雖該
    條規定亦賦予道路主管機關得審酌車況、道路規劃，而依職
    權例外將系爭標誌採取豎立於行車方向之左側或以懸掛方式
    進行設置，惟本件違規發生時之系爭標誌設置方式並無不能
    辨識之情已如上述，故縱使系爭標誌於本件違規後，業經道
    路主管機關依職權變更掛設位置，亦不影響本件違規之認定
    ，原告自不得執此為免責之主張。再者，原告為合法領有駕
    照之人（見本院卷第72頁），對於在違規時業已明確設置之
    系爭標誌，應有注意並遵守之能力，卻仍未依標誌指示採取
    兩段式左轉，縱其無故意，亦有應注意能注意而不注意之過
    失甚明，是原處分認事用法並無違誤。
六、綜上所述，原告駕駛系爭機車於事實概要欄所載時、地，確
    有未依標誌指示兩段式左轉之情事，且主觀上有違反行政法
    上義務之過失。從而，被告依道交條例第48條第1 項第2 款
    、第63條第1 項第1 款等規定，對原告裁處罰鍰600 元，記
    違規點數1 點，核無違誤。原告訴請撤銷原處分，為無理由
    ，應予駁回。
七、本件事證已臻明確，兩造其餘攻擊、防禦方法及所提證據，
    經核均與判決結果不生影響，爰不一一論列，併此敘明。
八、本件訴訟費用額確定為第一審裁判費300 元，爰依行政訴訟
    法第98條第1 項規定，由敗訴之原告負擔。
中　　華　　民　　國　　111 　年　　1 　　月　　27　　日
                  行政訴訟庭　法　官　徐  培  元
上為正本係照原本作成。
如不服本判決，應於判決送達後20日內，向本院提出上訴狀並表
明上訴理由（原判決所違背之法令及其具體內容或依訴訟資料可
認為原判決有違背法令之具體事實），其未載明上訴理由者，應
於提出上訴後20日內向本院補提理由書（上訴狀及上訴理由書均
須按他造人數附繕本，如未按期補提上訴理由書，則逕予駁回上
訴），並應繳納上訴裁判費新臺幣750元。
中　　華　　民　　國　　111 　年　　1 　　月　　27　　日
                              書記官  吳  文  彤